臺灣高等法院臺中分院民事判決
110年度上更一字第27號
上 訴 人   梁尚喆
訴訟代理人 蔡慶文律師
複代理人   戴君容律師
被上訴人   吳靜宜  
訴訟代理人 盧永和律師
上列當事人間請求損害賠償事件，上訴人對於中華民國108年6月
6日臺灣臺中地方法院107年度訴字第1280號第一審判決提起上訴
，經最高法院第一次發回更審，本院於111年2月16日言詞辯論終
結，判決如下：
    主  文
上訴駁回。
第二審及發回前第三審訴訟費用由上訴人負擔。
    事實及理由
一、上訴人主張：兩造於民國106年6月1日簽訂「共同經營合夥
    契約書」（下稱系爭合夥契約），約定各出資新臺幣（下同
    ）100萬元，伊提供行銷、企業管理專才；被上訴人提供美
    甲、美睫、紋繡技術服務、教學，共同經營「樂比國際美學
    概念館」（下稱樂比美學）。惟被上訴人僅繳出資額90萬元
    ，尚有10萬元未付，復無端拒絕伊所安排客戶至樂比美學消
    費，且於同年11月9日上午11時40分許，在Facebook指摘伊
    避不見面、樂比美學無端未營業，且發表：「樂比合夥人不
    給我請假」等不利樂比美學之言論；更於合夥期間，持續經
    營其原有紋繡、美睫、美甲品牌「PartyQueen」及在「B1地
    下室美學館」（下稱「地下室」）為消費者林○○等人提供服
    務，違反系爭合夥契約第2條第1項第1款、第11項、第5條第
    3項、第6條第2項約定，經伊以起訴狀之送達向被上訴人終
    止系爭合夥契約。爰依系爭合夥契約第7條約定，求為命被
    上訴人給付懲罰性違約金200萬元及加計自起訴狀繕本送達
    翌日起算法定遲延利息之判決。
二、被上訴人則以：上訴人不具專業美甲知識，卻強加干涉伊之
    專業，致兩造理念不合，店內員工相繼離職，上訴人復於10
    6年11月4日擅將伊經營之「PartyGirls美睫美甲-專業設計
    概念館」及「PartyNails派對時尚美甲」（下稱系爭2粉絲
    團）之管理員權限移除，且未將分配盈餘及登載帳目供伊翻
    閱，支出大額花費亦未徵詢伊意見，並於合夥期間，擅自兼
    營「高雄左營紋繡、眼線及飄眉」業務，違反系爭合夥契約
    第1條第3項、第2條第12項、第3條第1項、第4條第18項、第
    6條第2項第1、3款約定，伊得依系爭合夥契約第7條約定，
    逕行終止該合夥關係。兩造於106年11月8日協商時，已達成
    終止系爭合夥之合意，伊亦於當日以律師函（下稱系爭律師
    函）終止系爭合夥契約，並聲明退夥，且兩造於該次協商時
    ，爭執激烈，無法諒解對方行為，系爭合夥於當日因合夥人
    間感情破裂，無共同希望繼續事業，合於系爭合夥契約第4
    條第12項所約定合夥事業不能完成而解散，伊無上訴人所指
    違約之行為。縱認上訴人之請求有理由，所約定之違約金額
    過高，應予酌減，且伊因上訴人上開違約行為，亦有200萬
    元懲罰性違約金債權，爰以之為抵銷等語，資為抗辯。
三、原審為上訴人全部敗訴之判決，駁回上訴人之訴及假執行之
    聲請。上訴人不服提起上訴，上訴聲明為：㈠原判決廢棄。㈡
    被上訴人應給付上訴人200萬元，及自起訴狀繕本送達翌日
    起至清償日止，按年息百分之5計算之利息。㈢前項聲明，願
    供擔保請准宣告假執行。被上訴人答辯聲明：上訴駁回。
四、兩造不爭執事項：（見本院卷第139至141頁）
  ㈠兩造於106年6月1日簽訂系爭合夥契約，互約出資共同經營「
    樂比國際美學概念館」。第2條第2項第1款：「甲方（即被
    上訴人）以現設兩家PartyNails及PartyGirls獨資經營之品
    牌營業權及該商標著作權等有關一切營業用之所有權全部及
    個人提供（樂比美學）技術服務、教學，並以金錢新臺幣壹
    佰萬元整為出資（完整資金最慢需於106年12月31日以前補
    足）…。」、第11項：「執行合夥事務之合夥人，應以忠實
    及相當之注意執行事務，…。」；第4條第12項約定合夥解散
    事由，包括合夥人間感情破裂已無共同希望繼續事業，為合
    夥事業不能完成事由；第5條第3項：「雙方應盡力維護（樂
    比美學）商譽、形象、信用及權益，不得有侵害或損害之言
    行。」；第6條第2項：「合作期間內，雙方不得有下列任一
    行為：㈠投資、參與、教導、經營或為他人經營相同或類似
    （樂比美學）事業性質之業務，但經他方書面同意者不在此
    限。㈢將（樂比美學）之交易對象帶至（樂比美學）以外進
    行交易，…，或任何損及（樂比美學）利益之行為。」；第7
    條：「雙方如違反本契約任一約定或債務不履行，行為人應
    連帶給付他方懲罰性違約金新台幣貳佰萬元及賠償他方所受
    損害…。」。
  ㈡上訴人已依系爭合夥契約第2條第2項第1款繳足出資額100萬
    元;被上訴人於106年12月31日前已繳付90萬元出資額。
  ㈢上訴人通知被上訴人已安排客戶於106年11月4日至「樂比國
    際美學概念館」消費，被上訴人向上訴人表示當時受傷，被
    上訴人於當日未到場。
  ㈣被上訴人於106年11月9日在其個人Facebook頁面發表如證四
    所示言論(107年度中司調字第216號卷《下稱調解卷》第13頁)
    。
  ㈤被上訴人有以「PartyQueen」品牌經營與「樂比國際美學概
    念館」部分相同之業務。
  ㈥系爭合夥契約第1條第3項約定被上訴人於107年2月28日前始
    需將「PartyGirls美睫美甲專業設計概念館」及「PartyNai
    ls派對時尚美甲」結束營業。
  ㈦上訴人有將被上訴人對上開系爭2粉絲團之管理員權限移除。
  ㈧本件合夥迄今未選任清算人，兩造均非本件合夥之清算人，
    本件合夥亦尚未清算完結。
五、兩造爭執（見本院卷第141頁）
  ㈠本件合夥是否已解散或終止？上訴人於合夥解散或終止後，
    就合夥出資額有無收取權？被上訴人有無違反合夥契約第2
    條第2項第1款、第11項、第5條第3項或第6條第2項之約定？
  ㈡上訴人依合夥契約第7條約定，請求被上訴人給付懲罰性違約
    金200萬元，有無理由？違約金是否應予酌減？
  ㈢上訴人何時將被上訴人對系爭2粉絲團之管理員權限移除？被
    上訴人主張上訴人違約，請求給付違約金200萬元，並以此
    與本件上訴人之請求抵銷，有無理由？
六、本院之判斷　
  ㈠本件合夥已於106年11月8日解散；上訴人於合夥解散後，就
    合夥出資額無收取權；被上訴人並無上訴人所指違反合夥契
    約之行為，析述理由如下：
　⒈本件合夥已於106年11月8日解散：
  ⑴按「稱合夥者，謂二人以上互約出資以經營共同事業之契約
    。前項出資，得為金錢或其他財產權，或以勞務、信用或其
    他利益代之。金錢以外之出資，應估定價額為其出資額。
    未經估定者，以他合夥人之平均出資額視為其出資額。」  
    、「各合夥人之出資及其他合夥財產，為合夥人全體之公同
    共有。」、「合夥財產不足清償合夥之債務時，各合夥人對
    於不足之額，連帶負其責任。」、「合夥人退夥後，對於其
    退夥前合夥所負之債務，仍應負責。」民法第667條、第668
    條、第681條、第690條分別定有明文。依上開規定可知合夥
    組織除合夥人共同出資組成公同共有之合夥財產外，各合夥
    人就合夥組織所產生之債務，則需負人之無限責任，是合夥
    人間必是有高度共同經營事業之決心而結合共同經營事業，
    如合夥人間意見嚴重分岐，無再繼續合作經營之意願，而契
    約有約定解散之事項，自無勉強其他合夥人繼續參與無心經
    營之合夥事業。依前述卷附兩造之合夥契約第4條第12項第㈢
    款約定：合夥之目的事業已完成，或不能完成時，合夥因而
    解散；而所謂合夥事業不能完成，包括合夥人間感情破裂已
    無共同希望繼續事業在內(調解卷第7頁)。上開約定無疑是
    准許合夥人，於意見嚴重分岐，互不信任，無再繼續合作經
    營之意願時，得以對其他合夥人解散合夥關係，以杜絕未來
    繼續發生糾紛，是被上訴人若符合前述約定即合夥人間感情
    破裂已無共同希望繼續事業，自得單方向對上訴人為解散合
    夥契約之意思表示，以終結合夥關係使合夥解散而避免更大
    、更多之紛爭。經查：　　
　①兩造於106年11月8日在樂比美學店協調合夥相關事務時，確
    實發生嚴重糾紛，合夥人間之感情破裂，已無共同希望繼續
    合夥事業等情，業據證人劉○○於原審證稱：我員工請我幫忙
    處理他女朋友(指被上訴人)在合約上的問題，才於106年11
    月間去樂比國際美學概念館，我跟對方(指上訴人)講說如果
    不能合作就不要合作，上訴人很生氣，…，後來原告（上訴
    人）拿了推車，要求我們把手機都拿出來放在籃子裡面，…
    要把我趕出去，後來因為上訴人很大聲失控，我就說既然無
    法合作就不要合作，請上訴人把粉絲專頁還給被上訴人，而
    被上訴人則說她投資的錢都不要了，要終止合夥，對方說好
    啊好啊，那妳怎麼公開跟我道歉，被上訴人也同意終止合夥
    ，說她投資的錢都不要了等語（見原審卷第71-72頁）。
　　足見兩造確有於106年11月8日在樂比美學協商解散合夥契約
    事宜，且商談過程中兩造爭執甚為激烈；上訴人對於證人所
    述當日兩造都很生氣、失控並不爭執（見本院卷第161頁）
    ，而觀當日兩造及證人談話中尚且要求被上訴人及證人將手
    機置於推車內，已非立於平等互信之合夥人所應為之舉；再
    觀兩造及證人談話之內容，亦就上訴人未得被上訴人同意，
    於106年11月4日即把被上訴人對系爭2Party粉絲圑管理員權
    限刪除一事亦起爭執，且於爭執中均已論及解散合夥契約事
    宜，而合夥事業彼此信任甚為重要，兩造於系爭合夥契約復
    特別將此感情破裂已無共同希望繼續事業列為解散事由，更
    明「彼此信任」於兩造合夥事業中居於首要；惟觀兩造於是
    日處理之過程、所爭執之內容，堪認當時已有感情破裂而無
    法繼續事業之事實。
　②再參以上訴人於106年11月8日即以臺中英才郵局第002576號
    存證信函，指責被上訴人違約(調解卷第19-20頁)；被上訴
    人於106年11月9日收受存證信函後（見調解卷第22頁回證）
    ，亦於同日委由律師發函，通知上訴人退夥及辦理後續事宜
    (律師函所載日期誤載為106年11月8日，原審卷第27頁)；上
    訴人更在收受上開律師函後，再於106年12月12日以臺中市
    英才郵局第002768號存證信函，要求被上訴人給付200萬元
    懲罰性違約金(調解卷第22頁)。足見兩造就本件合夥之糾葛
    ，已無法達成諒解，更堪認106年11月8日當時已有感情破裂
    而無法繼續事業之事實，依合夥契約第4條第12項約定，已
    構成合夥事業不能完成之解散事由，故兩造之合夥應認於10
    6年11月8日已經解散。
　⑵上訴人猶主張兩造於106年11月8日洽談時雖有摩擦，但尚未
    達感情破裂之程度，並指其於106年11月8日晚間通知被上訴
    人已為伊安排消費者預約後，被上訴人回稱自己已請假，若
    兩造於106年11月8日已感情破裂致無意繼續合夥事業，上訴
    人為何在當晚仍通知被上訴人消費者之預約消息？而被上訴
    人接獲訊息後，若無意繼續合夥事業，大可置之不理云云，
    惟查：依上訴人所提11月8日兩造間LINE對話截圖觀之（詳
    調解卷第12頁）：上訴人：「提醒一下妳明天11點起17:00
    樂比幫你約了五個客人！…11/2、11/4、11/7、11/9、11/11
    、11/14、11/18、11/21、11/23、11/25、11/28、11/30、1
    2/2、12/5、12/29以上日期都有排客人早上11:00開始！」
    ，被上訴人隨以其受傷無法提供服務之診斷證明書照片回傳
    予上訴人，其下並記載：「11/4以（已之誤植）有請長假手
    傷無法服務麻煩請客人取消或改別的紋繡老師服務。」，上
    訴人於起訴狀並陳稱：其於收到被上訴人因手傷翌日無法前
    往樂比提供服務，旋處理取消顧客事宜（詳調解卷第1頁反
    面）；惟上訴人僅取消顧客卻未見同時與被上訴人聯絡告知
    ，此參諸前述被上訴人於106年11月9日委由律師所發之存證
    信函(原審卷第27頁)，其上亦記載：「…（上訴人）於106年
    11月8日深夜通知本人（被上訴人）有於106年11月9日早上1
    1時，有客人預約紋眉，上開預約未經本人同意，本人雖有
    傷，斯時到樂比國際美學概念館，卻發現大門深鎖…」及上
    訴人所提出之被上訴人於106年11月9日之FACEBOOK頁面截圖
    （調解卷第13頁）記載：「我手受傷，有請假也有證明公告
    ，但樂比合夥人不給我請假，說我會造成他的損失，也不歸
    還我的粉專，威脅要告我…」等語，更明上訴人於深夜向被
    上訴人稱106年11月9日早上11時，為被上訴人預約客人紋眉
    後取消乙事並未告知被上訴人，使被上訴人為恐顧客撲空，
    而於翌日前往樂比國際美學館查看，惟到現場發現上訴人大
    門深鎖，依兩造於106年11月8日前後發生之上述歷程觀之，
    彼此之間之不信任已溢於言表，各自有其為保障各自權益之
    盤算，顯已失去共同為合夥事業繼續努力之目標，更可認兩
    造感情破裂。上訴人辯稱兩造於106年11月8日洽談時雖有摩
    擦，但尚未達感情破裂之程度云云，自不可採。
　⒉上訴人於合夥解散後，就合夥出資額無收取權：
　　上訴人主張，被上訴人未依約繳足合夥出資100萬元，違反
    合夥契約之約定等語。惟查，依合夥契約第2條第2項第㈠款
    約定，合夥人繳足出資額之最後期限為106年12月31日，惟
    兩造之合夥已於106年11月8日解散，被上訴人自無繼續按合
    夥契約繳足出資額之義務。至於合夥解散後進行清算時，被
    上訴人仍不能免除其補足原出資額之義務，惟此乃合夥開始
    清算之後，清算人基於清算目的，為合夥收取債權、了結現
    務而來，尚難認係被上訴人基於合夥契約應負擔之義務。上
    訴人據此指摘被上訴人違反合夥契約，而請求被上訴人給付
    違約金，自無可採。　
　⒊被上訴人並無上訴人所指違反系爭合夥契約之行為：
  ⑴上訴人主張，被上訴人於106年11月4日拒絕為上訴人所預約
    之客人至樂比美學消費等語，惟查，被上訴人確實因受傷無
    法提供服務，除已上傳眼睛紅腫照片及診斷證明書予上訴人
    外，並事先請上訴人取消預約或改由其他紋繡老師為客人服
    務，此有兩造間之Line對話截圖在卷可證（調解卷第11-12
    頁）。是被上訴人未能於前開時間到場為客人提供服務，自
    有正當理由，難認被上訴人未以忠實及相當之注意執行事務
    ，而有違反合夥契約第2條第11項之情形。
  ⑵上訴人主張，被上訴人於合夥期間，擅自以原有之「Party Q
    ueen」品牌經營與「樂比美學」部分相同之業務等語，惟查
    ：
  ①被上訴人雖有為客人林○○在樂比美學以外之場所提供紋眉服
    務，然證人林○○證稱：紋眉時間大約在106年11月左右，我
    只記得叫靜宜老師，我自己上網查靜宜老師在那裡做，我查
    了以後有查到靜宜老師Line，我確定是靜宜老師本人才去一
    中街做等語（原審卷第69-70頁）。可知，證人林○○係自行
    上網搜尋後，始自行前往一中街請被上訴人提供服務，並非
    被上訴人主動招攬而故意於樂比美學以外之場所提供紋眉服
    務。
  ②又合夥契約第1條第3項原約定：被上訴人於「106年12月31日
    」前應將系爭2粉絲團（即Party girls；Party nail）與樂
    比美學合併；惟嗣已修改為：被上訴人於「107年2月28日」
    前始需將系爭2Party粉絲團，兩家品牌於現址之營利、負債
    、薪資、人員、營業項目等做結束並清算，將此兩品牌合併
    為新品牌樂比美學，並移至雙方合資共有之公司現址，此觀
    兩造於合夥契約書之上開修改處，均簽名確認即可證明(調
    解卷第4頁)。由此可知，在107年2月28日以前，被上訴人仍
    可以原「Party Queen」品牌繼續經營。其目的無非在使被
    上訴人將原「Party Queen」之客戶，逐步帶入樂比美學接
    受服務，不致因「Party Queen」突然結束營業，反而喪失
    原有客戶，致合夥後之樂比美學業務擴展受有影響。故縱使
    「Party Queen」之臉書網頁，於106年12月11日仍有客戶留
    言（原審第98頁背面），惟既係在107年2月28日最後合併日
    之前，而被上訴人於107年2月28日以前仍得以原「Party Qu
    een」品牌繼續經營，是依上開約定仍不得謂被上訴人有違
    反合夥契約之規定。
　⑶另上訴人又主張被上訴人以「B1地下室美學館」名義，對外
    招攬客人，並提出Party派對時尚美學學院之106年10月31日
    公告一份為證(原審卷第129-132頁)。惟查，依上開公告記
    載：「Party Nails的創辦人-靜宜老師（即被上訴人）將於
    農曆年後邁向新的里程碑，因此Party Nails也將走入歷史
    ，不過，我們捨不得…，美睫老師：晶晶、Abbie、希希；美
    甲老師：湯湯、純敏、飯糰．．我們依然在這裡．．這裡依然是
    你們專屬的地下室…雖然不能再跟著靜宜老師一起衝，但相
    信我們也不會讓老師丟臉… 」之內容可知，上開公告係被上
    訴人要與上訴人合夥創業，原來之系爭2粉絲團（即Party g
    irls；Party nail）要與樂比美學合併，過年後即不得再使
    用，必須與晶晶、Abbie、希希、湯湯、純敏、飯糰等人分
    開，不得再為合作，因此公告周知，並由晶晶、Abbie、希
    希、湯湯、純敏、飯糰等人另創「B1地下室美學館」自行營
    業，並對被上訴人之提攜表示感謝之意，及對被上訴人之離
    開表示不捨，是上開公告難認被上訴人有以「B1地下室美學
    館」名義，對外招攬客人之事實存在。至於上訴人提出之「
    B1地下室美學館」 臉書粉絲團網頁（見原審卷第133-137頁
    ），其發布之時間不明，且其僅顯示被上訴人有在該粉絲團
    網頁按讚或打卡（見原審第134、136頁），亦難以該等網頁
    為被上訴人不利之認定。 
  ⑷上訴人另主張，被上訴人在其Facebook直播中指摘「樂比公
    司合夥人…請我來上班服務指定客人，但沒有開門營業」；
    並在其個人Facebook頁面發表：「…樂比合夥人不給我請假
    ，…」等散布不利樂比美學之言論，違反合夥契約第2條第11
    項、及第5條第3項，未忠實執行合夥業務，及盡力維護樂比
    美學之商譽、形象、信用及權利之約定等語。惟依上訴人提
    出之Facebook頁面截圖(調解卷第13頁)，被上訴人發表上開
    言論之時間為106年11月9日，是在本件合夥於106年11月8日
    解散之後，斯時兩造間已無合夥契約之關係，縱被上訴人確
    有公開發表上開言論，亦難認有違反合夥契約之情形。
　⑸上訴人又主張，被上訴人未依約繳足合夥出資100萬元，違反
    合夥契約之約定等語。惟查，依合夥契約第2條第2項第㈠款
    約定，合夥人繳足出資額之最後期限為106年12月31日，惟
    兩造之合夥已於106年11月8日解散，合夥契約已經終止，被
    上訴人自無繼續按合夥契約繳足出資額之義務。至於合夥解
    散後進行清算時，被上訴人仍不能免除其補足原出資額之義
    務，惟此乃合夥開始清算之後，清算人基於清算目的，為合
    夥收取債權、了結現務而來，尚難認係被上訴人基於合夥契
    約應負擔之義務，已如前述。是上訴人據此指摘被上訴人違
    反合夥契約，亦無可採。
  ㈡上訴人不得依合夥契約第7條請求被上訴人給付懲罰性違約金
    200萬元：
　　被上訴人並無上訴人所指未於期限內繳足出資額、拒絕為上
    訴人所預約之客人服務、違反競業禁止、或未忠實執行合夥
    業務、未盡力維護合夥之商譽、形象、信用等違約之行為，
    已如前述，則上訴人自不得依合夥契約第7條之規定，請求
    被上訴人給付懲罰性違約金。
  ㈢本件上訴人請求被上訴人給付違約金既無理由，則被上訴人
    主張應酌減違金，及上訴人亦有擅自將被上訴人對系爭2Par
    ty粉絲團之管理員權限移除、未將分配盈餘及登載帳目供合
    夥人翻閱、支出大額花費未徵詢被上訴人意見、及於合夥期
    間，擅自兼營「高雄左營紋繡、眼線及飄眉」業務等違約行
    為，對被上訴人亦負有給付違約金200萬元之義務，並以此
    與本件上訴人之請求互為抵銷，自無庸再為審酌，併此敘明
    。
七、綜上所述，上訴人依合夥契約第7條之規定，請求被上訴人
    給付200萬元違約金，及自起訴狀繕本送達之翌日起至清償
    日止，按年息百分之5計算之利息，非屬正當，不應准許。
    原審所為上訴人敗訴之判決，所持理由雖與本院不同，惟結
    論並無二致，仍應予維持。上訴論旨指摘原判決不當，求予
    廢棄改判，為無理由，應駁回其上訴。
八、本件事證已臻明確，兩造其餘之攻擊或防禦方法及所用之證
    據，經本院斟酌後，認為均不足以影響本判決之結果，爰不
    逐一論列，附此敘明。
九、據上論結，本件上訴為無理由，爰判決如主文。
中　　華　　民　　國　　111 　年　　 3　 　月　 16 　 日
            民事第三庭     審判長法　官  黃玉清
                                 法　官  許旭聖
                                 法　官  涂秀玲
正本係照原本作成。
如不服本判決，應於收受送達後20日內向本院提出上訴書狀，其
未表明上訴理由者，應於提出上訴後20日內向本院補提上訴理由
書（須按他造當事人之人數附繕本）。因疫情而遲誤不變期間，
得向法院聲請回復原狀。
上訴時應提出委任律師或具有律師資格之人之委任狀；委任有律
師資格者，另應附具律師資格證書及釋明委任人與受任人有民事
訴訟法第466條之1第1項但書或第2項所定關係之釋明文書影本。
如委任律師提起上訴，發回更審後為訴之變更（追加、擴張）部
分應一併繳納上訴裁判費。 
                                 書記官  卓佳儀 
　　　　　　　　　　　　　　　　 
中　　華　　民　　國　　111 　年　　3 　　月　　16　　日